---
title: "На точак: дополнета анализа од билтени на МВР за сообраќајните незгоди во кои страдаат велосипедисти"
output:
  html_document:
    toc: TRUE
    df_print: paged
---

```{r setup, include=FALSE}
# set global chunk options
knitr::opts_chunk$set(echo = FALSE, warning=FALSE, message=FALSE, cache=TRUE)
```


```{r}
suppressPackageStartupMessages(library(tidyverse))
suppressPackageStartupMessages(library(lubridate))
```

## Вовед

На крајот на март 2018 година иницијативата На Точак објави некои [статистики](https://natochak.blogspot.mk/2018/03/blog-post_1.html) за сообраќајните незгоди во Македонија што вклучуваат велосипедисти. Оваа презентација оди чекор понатаму со тоа што додава повеќе податоци за анализа и можеби отркива некои трендови (patterns?) по кои што се случуваат незгодите. Презентацијата подолу се фокусира само на незгодите, пред се автомобил/велосипед. Други инциденти, како што е на пример напад од куче, не се вклучени.

### Зголемувањето на бројот на податоци
Оригиналнииот датасет од НаТочак имаше седум променливи. Но, билтените на МВР кријат уште променливи во нив. Затоа во новиот датасет [достапен на github](https://github.com/novica/natochak/) додадовме уште осум (или девет) променливи. Некои од нив имаат многу малку обсервации, но сепак даваат подобра слика за податоците со кои што (може) да се располага. На пример, во сите билтени од МВР многу малку се спомнува дали возачот на моторното возило бил под дејство на алкохол (само три пати). Не знаеме дали ова се должи на непотполно објавени информации во веб-билтените или пак на навистина низок број на возачи под дејство на алкохол.

Некои променливи ги променивме. На пример, во промелнивата за патот каде се случила незгодата додадовме „отворен пат“, покрај „урбан“ и „рурален“. Понатаму, за побрза работа со R направивме и некои трансформации за месеците во кои се случени како и средствата со кои се извршени незгодите.

### Идеи за понатаму
Она што недостига, а што може да се додаде (со малку повеќе работа) се податоци за тоа дали на урбаните места каде што се случила незгода има тротоар или друга површина за велосипедска патека и дали е таа слободна (без паркирани возила). Слични податоци би можеле да се додадат и во однос на регионалните патишта каде што се случувале незгоди.

```{r}
#get the data
accidents <- as_tibble(read_csv("mvr-data.csv"))
```

```{r}
#keep the traffic accidents
traffacc <- accidents %>%
  #separate Date of event; having months as observations might be useful.
  separate(DateOfEvent, c("Day", "Month", "Year"), sep = "\\.", remove = FALSE) %>%
  #separate hours:mins, make numeric
  separate(Hour, c("H", "M"), sep = "\\:", remove = FALSE) %>%
  mutate(Hours = as.numeric(H)) %>%
  #filter so we keep just the traffic accidents
  filter(Event == "сообраќајна незгода")
```


## Преглед на сообраќајни незгодии по возраст на велосипедист и час кога се случила, групирани по исход и вид на пат

Генералниот визуелен приказ на жртвите во сообраќајните незгоди изгледа отрпилика вака:

```{r}
ggplot(traffacc, aes(x=AgeV1, y=Hours, color = Outcome, shape = TypeOfRoad)) +
  geom_point(size = 3, alpha = 0.7) +
  scale_fill_brewer(palette = "Paired") +
  labs(title="Сообраќајни незгоди по години на велосипедист и час во денот",
          x = "Возраст на велосипедист", y = "Час од денот во кој е случена незгода")
```

Може да се заклучи дека, веројатно, најбезбедно е да возите точак ако имате од 25 до 50 години. Иако, можеби најниското учество на оваа старосна група се должи на тоа дека таа можеби најмалку вози велосипед. Истовремено, најбезбедно е во раните утрински часови (до 10 наутро). Ова делува чудно: во утринскиот шпиц нема толку сообраќајни незгоди колку во попладневниот. Можеби ова се должи на заморот што по работниот ден се јавува кај сите учесници во сообраќајот.

## Каде се случуваат сообраќајните незгоди?

```{r results='hide'}
#On what type of roads traffic accidents happen, and is it a crossroad?
tbl1 <- with(traffacc, table(TypeOfRoad, Crossroad))
knitr::kable(tbl1, caption="Сообраќајни незгоди по видови на патишта и крстосници")
```
Значаен број на сообраќајни незгоди во кои страдаат велосипедисти се случуваат на отворен пат. Ова отвора прашање за безбедност на отворените патишта: дали отворените патишта имаат простор на кој велосипеди можат да возат, или пак за сообраќајните незгоди се виновни возачите што возат по неприлагодена брзина?

Во урбаните средини пак односот помеѓу незгоди на крстосница или не е 50:50. Дополнително би требало да се истражи дали на крстосниците има семафори, и дали всушност незгодите се имаат случено поради непочитување на сигнализацијата.

```{r}
#plot roads and accidents
traffacc %>% mutate(Crossroad2=case_when(Crossroad == "да" ~ "Да",
                                         Crossroad == "не" ~ "Не",
                                         is.na(Crossroad) ~ "Нема податок")) %>%
ggplot(aes(TypeOfRoad)) +
  geom_bar(aes(fill=Crossroad2), width = 0.5) +
  scale_x_discrete(labels=c("Отворен", "Рурален", "Градски")) +
  theme(axis.text.x = element_text(angle=45, vjust=1, hjust=1)) +
  scale_fill_brewer(palette = "Paired") +
  labs(title="Сообраќајни незгоди по видови на патишта и крстосници",
          x = "Видови патишта", y = "Број на сообраќајни незгоди", fill = "Крстосница")
```

## Отворените патишата се посмртоносни од урбаните средини

Прашањето за неприлагодени брзини на возачите добива на значење и од податоците што велат дека отворените патишта се најсмртоносни за велосипедистите. Алтернативно толкување би било дека причината за смрт е долго чекање до медицинска помош на некој отворен пат. За жал податоци за колку време се пренесени повредените во болница нема.

```{r}

#plot roads and type of outcomes
  ggplot(traffacc, aes(TypeOfRoad)) +
    geom_bar(aes(fill=Outcome), width = 0.5) +
    scale_x_discrete(labels=c("Отворен", "Рурален", "Градски")) +
    theme(axis.text.x = element_text(angle=45, vjust=1, hjust=1)) +
    scale_fill_brewer(palette = "Paired") +
    labs(title="Вид на повреда од сообраќајни незгоди по видови на патишта",
            x = "Видови патишта", y = "Број на сообраќајни незгоди", fill = "Вид на повреда")

```


```{r eval = TRUE, results='hide'}
#Which months?
with(traffacc, table(Month, Year))
```


## Сообраќајни незгоди по старосни групи

Дистрибуцијата на велосипедисти по години што настрадале во сообраќајна незгода е бимодална: или тие (млади и стари) најмногу возат, или се најранливи во сообраќајот.

Дистрибуцијата на возачи пак е концентрирана од рани 20т-и до 50-ти години и потоа има остар пад. Загрижувачки е што младите возачи се најчести учесници во сообраќајни незгоди со велосипедисти. Од друга страна остриот пад над 50-тата година може да значи дека луѓето над таа возраст помалку возат автомобил.

```{r echo = FALSE, warning = FALSE}
#new data sets for plot by age of persons
veh1 <- traffacc %>%
  select(DateOfEvent, TypeOfRoad, ends_with("1")) %>%
  rename(Vehicle=Vehicle1, Age=AgeV1, Gender=GenderV1)

veh2 <- traffacc %>%
  select(DateOfEvent, TypeOfRoad, ends_with("2")) %>%
  rename(Vehicle=Vehicle2, Age=AgeV2, Gender=GenderV2) %>%
  select(-TypeV2, -AlchoholV2)

#plot the age of cyclists and drivers
both_veh <- bind_rows(veh1, veh2)
both_veh %>% filter(Vehicle %in% c("велосипед", "автомобил")) %>%
ggplot(aes(x=Age, group=Vehicle, fill=Vehicle)) +
  geom_histogram(position="dodge", binwidth = 5) +
  scale_fill_brewer(palette = "Paired") +
  labs(title = "Сообраќајни незгоди по старосни групи",
       subtitle = "Дали повозрасните граѓани се почести жртви на сообраќајни незгоди
бидејќи повеќе возат велосипед или бидејќи имаат помалку рефлекси?",
     x = "Возраст", y = "Број на сообраќајни незгоди", fill = "Превозно средство")

```

## Повреди од сообраќајни незгоди по старосни групи на велосипедисти

Сообраќајните незгоди завршуваат со смртни последици најмногу кај велосипедистите со над 60-тина години што многу веројатно се должи на нивното севкупно покревко здравје.

```{r}

ggplot(traffacc, aes(x=AgeV1, group=Outcome, fill=Outcome)) +
  geom_histogram(position="dodge", binwidth = 15) +
  theme(axis.text.x = element_text(angle=45, vjust=1, hjust=1)) +
  scale_fill_brewer(palette = "Paired") +
  labs(title="Вид на повреда од сообраќајни незгоди по старосни групи",
          x = "Старосни групи", y = "Број на сообраќајни незгоди", fill = "Вид на повреда")

```

```{r results='hide'}
#Is there a correlation between roads and outcome; months and outcome; age of bycicle rider and outcome?
#chi2 tests for categorical variables
tbl2 <- with(traffacc, table(TypeOfRoad, Outcome))
chisq.test(tbl2, correct = F)

tbl3 <- with(traffacc, table(Month, Outcome))
chisq.test(tbl3, correct = F)

tbl4 <- with(traffacc, table(AgeV1, Outcome))
chisq.test(tbl4, correct = F)
```



## Сообраќајни незгоди по месеци и вид на повреда на велосипедистите и вид на патишта

Повредите на велосипедистите најмногу се случуваат во летните месеци и забележителен е пораст на незгоди на отворените патишта во летниот период. Ова може да значи дека определена група на граѓани во летниот период користат повеќе велосипед како основно превозно средство, или пак дека отоврените патишта имаат повеќе автомобилски сообраќај поради летувања и слично -- што на крај резултира со повеќе сообраќајни незгоди на нив.

```{r echo = FALSE}

#plot months and type of outcomes
  ggplot(traffacc, aes(Month)) +
    geom_bar(aes(fill=Outcome), width = 0.5) +
    theme(axis.text.x = element_text(angle=45, vjust=1, hjust=1)) +
    scale_fill_brewer(palette = "Paired") +
    labs(title="Вид на повреда од сообраќајни незгоди по месеци",
            x = "Месеци", y = "Број на сообраќајни незгоди", fill = "Вид на повреда")


#plot months and roads
ggplot(traffacc, aes(Month)) +
  geom_bar(aes(fill=TypeOfRoad), width = 0.5) +
  theme(axis.text.x = element_text(angle=45, vjust=1, hjust=1)) +
  scale_fill_brewer(palette = "Paired") +
  labs(title="Патишта сообраќајни незгоди по месеци",
          x = "Месеци", y = "Број на сообраќајни незгоди", fill = "Вид на пат")
```


## Сообраќајни незгоди по часови

Споредувањето на сообраќајните незгоди по час во денот и тип на пат укажува дека најголем дел тешки повреди се случуваат во урбаните средини во попладневните часови. Дали ова се должи на заморот кај двете групи возачи по долг работен ден, нервозата во сообраќајните гужви (барем за Скопје?) или нешто трето, останува да се истражува.

```{r echo = FALSE, warning = FALSE}

ggplot(traffacc, aes(x=Hours, group=Outcome, fill=Outcome)) +
  geom_histogram(position="dodge", binwidth = 3) +
  theme(axis.text.x = element_text(angle=45, vjust=1, hjust=1)) +
  scale_fill_brewer(palette = "Paired") +
  labs(title="Вид на повреда од сообраќајни незгоди по час",
          x = "Час", y = "Број на сообраќајни незгоди", fill = "Вид на повреда")

ggplot(traffacc, aes(x=Hours, group=TypeOfRoad, fill=TypeOfRoad)) +
  geom_histogram(position="dodge", binwidth = 3) +
  theme(axis.text.x = element_text(angle=45, vjust=1, hjust=1)) +
  scale_fill_brewer(palette = "Paired") +
  labs(title="Патишта на сообраќајни незгоди по час",
          x = "Час", y = "Број на сообраќајни незгоди", fill = "Вид на пат") 
  

#table(traffacc$Hours)
```



## ...
```{r, eval=FALSE}
# maybe try to map accidents to regions
# https://stackoverflow.com/questions/17723822/administrative-regions-map-of-a-country-with-ggmap-and-ggplot2
# https://www.gadm.org/maps/MKD.html
library(ggmap)
library(rworldmap)

globe <- getMap()
mkd <- data.frame(globe@polygons[[104]]@Polygons[[1]]@coords)
colnames(mkd) <- c("lon", "lat")
ggplot(mkd, aes(x=lon, y=lat)) + coord_fixed(1.4) +
  geom_polygon(color = "black", fill = "gray") +
  theme_nothing()
```
