---
title: "На точак: дополнета анализа од билтени на МВР за сообраќајните незгоди во кои страдаат велосипедисти"
output:
  html_document:
    toc: TRUE
    df_print: paged
---
```{r echo = FALSE, message = FALSE}
library(tidyverse)
```

```{r echo = FALSE, message = FALSE}
#get the data
accidents <- as_tibble(read_csv("mvr-data.csv"))
```

```{r echo = FALSE}
#keep the traffic accidents
traffacc <- accidents %>% 
  #separate Date of event; having months as observations might be useful.
  separate(DateOfEvent, c("Day", "Month", "Year"), sep = "\\.", remove = FALSE) %>% 
  #filter so we keep just the traffic accidents
  filter(Event == "сообраќајна незгода")
```

```{r echo = FALSE, eval = FALSE}
#On what type of roads traffic accidents happen, and is it a crossroad?
with(traffacc, table(TypeOfRoad, Crossroad))
```

## Каде се случуваат сообраќајните незгоди?

Значаен број на сообраќајни незгоди во кои страдаат велосипедисти се случуваат на отворен пат.

```{r echo = FALSE}
#plot roads and accidents
traffacc %>% mutate(Crossroad2=case_when(Crossroad == "да" ~ "Да",
                                         Crossroad == "не" ~ "Не",
                                         is.na(Crossroad) ~ "Нема податок")) %>%
  ggplot(aes(TypeOfRoad)) +
    geom_bar(aes(fill=Crossroad2), width = 0.5) +
    scale_x_discrete(labels=c("Отворен", "Рурален", "Градски")) +
    theme(axis.text.x = element_text(angle=45, vjust=1, hjust=1)) +
    scale_fill_brewer(palette = "Paired") +
    labs(title="Сообраќајни незгоди по видови на патишта и крстосници", 
            x = "Видови патишта", y = "Број на сообраќајни незгоди", fill = "Крстосница") 
```
    
```{r echo = FALSE, eval = FALSE}
#Which months?
with(traffacc, table(Month, Year))
```


## Сообраќајни незгоди по возрасни групи

Дистрибуцијата на велосипедисти по години што настрадале во сообраќајна незгода е бимодална: или тие (млади и стари) најмногу возат, или се најранливи во сообраќајот.

```{r echo = FALSE, warning = FALSE}
#new data sets for plot by age of persons
veh1 <- traffacc %>% 
  select(DateOfEvent, TypeOfRoad, ends_with("1")) %>% 
  rename(Vehicle=Vehicle1, Age=AgeV1, Gender=GenderV1)

veh2 <- traffacc %>% 
  select(DateOfEvent, TypeOfRoad, ends_with("2")) %>% 
  rename(Vehicle=Vehicle2, Age=AgeV2, Gender=GenderV2) %>% 
  select(-TypeV2, -AlchoholV2)

#plot the age of cyclists and drivers
both_veh <- bind_rows(veh1, veh2)
both_veh %>% filter(Vehicle %in% c("велосипед", "автомобил")) %>%
ggplot(aes(x=Age, group=Vehicle, fill=Vehicle)) +
  geom_histogram(position="dodge", binwidth = 5) +
  scale_fill_brewer(palette = "Paired") +
  labs(title = "Сообраќајни незгоди по возрасни групи", 
       subtitle = "Дали повозрасните граѓани се почести жртви на сообраќајни незгоди 
бидејќи повеќе возат велосипед или бидејќи имаат помалку рефлекси?",
     x = "Возраст", y = "Број на сообраќајни незгоди", fill = "Превозно средство") 

```

```{r echo = FALSE, eval = FALSE}
#Is there a correlation between roads and outcome; months and outcome; age of bycicle rider and outcome?
#chi2 tests for categorical variables
tbl1<-with(traffacc, table(TypeOfRoad, Outcome))
chisq.test(tbl1, correct = F)

tbl2 <- with(traffacc, table(Month, Outcome))
chisq.test(tbl2, correct = F)

tbl3 <- with(traffacc, table(AgeV1, Outcome))
chisq.test(tbl3, correct = F)f
```

## Отворените патишата се посмртоносни од урбаните средини: неприлагодени брзини на возачите или долго чекање до медицинска помош?

```{r echo = FALSE}

#plot roads and type of outcomes
  ggplot(traffacc, aes(TypeOfRoad)) +
    geom_bar(aes(fill=Outcome), width = 0.5) +
    scale_x_discrete(labels=c("Отворен", "Рурален", "Градски")) +
    theme(axis.text.x = element_text(angle=45, vjust=1, hjust=1)) +
    scale_fill_brewer(palette = "Paired") +
    labs(title="Вид на повреда од сообраќајни незгоди по видови на патишта", 
            x = "Видови патишта", y = "Број на сообраќајни незгоди", fill = "Вид на повреда") 

```

## Сообраќајни незгоди по месеци по вид на повреда на велосипедистите

```{r echo = FALSE}

#plot roads and type of outcomes
  ggplot(traffacc, aes(Month)) +
    geom_bar(aes(fill=Outcome), width = 0.5) +
    theme(axis.text.x = element_text(angle=45, vjust=1, hjust=1)) +
    scale_fill_brewer(palette = "Paired") +
    labs(title="Вид на повреда од сообраќајни незгоди по месеци", 
            x = "Месеци", y = "Број на сообраќајни незгоди", fill = "Вид на повреда") 

```

## Повреди од сообраќајни незгоди по старосни групи на велосипедисти

```{r echo = FALSE, warning = FALSE}

ggplot(traffacc, aes(x=AgeV1, group=Outcome, fill=Outcome)) +
    geom_histogram(position="dodge", binwidth = 15) +
    theme(axis.text.x = element_text(angle=45, vjust=1, hjust=1)) +
    scale_fill_brewer(palette = "Paired") +
    labs(title="Вид на повреда од сообраќајни незгоди по старосни групи", 
            x = "Старосни групи", y = "Број на сообраќајни незгоди", fill = "Вид на повреда") 

```
 
 