---
title: "На точак: дополнета анализа од билтени на МВР за сообраќајните незгоди во кои страдаат велосипедисти"
output:
  html_document:
    toc: TRUE
    df_print: paged
---
```{r echo = FALSE, message = FALSE}
library(tidyverse)
```

## Вовед

На крајот на март 2018 година иницијативата На Точак објави некои [статистики](https://natochak.blogspot.mk/2018/03/blog-post_1.html) за сообраќајните незгоди во Македонија што вклучуваат велосипедисти. Оваа презентација оди чекор понатаму со тоа што додава повеќе податоци за анализа и можеби отркива некои трендови (patterns?) по кои што се случуваат незгодите.

### Зголемувањето на бројот на податоци
Оригиналнииот датасет од НаТочак имаше седум променливи. Но, билтените на МВР кријат уште променливи во нив. Затоа во новиот датасет [достапен на github](https://github.com/novica/natochak/) додадовме уште осум (или девет) променливи. Некои од нив имаат многу  млаку обсервации, но сепак даваат подобра слика за податоците со кои што (може) да се располага.

Во промелнивата за патот каде се случила незгодата додадовме „отворен пат“, покрај „урбан“ и „рурален“. Понатаму, за побрза работа со R направивме и некои трансформации за месеците во кои се случени како и средствата со кои се извршени незгодите. 

### Идеи за понатаму
Она што недостига, а што може да се додаде (со малку повеќе работа) се податоци за тоа дали на урбаните места каде што се случила незгода има тротоар или друга површина за велосипедска патека и дали е таа слободна (без паркирани возила). Слични податоци би можеле да се додадат и во однос на регионалните патишта каде што се случувале незгоди.

```{r echo = FALSE, message = FALSE}
#get the data
accidents <- as_tibble(read_csv("mvr-data.csv"))
```

```{r echo = FALSE, warning = FALSE}
#keep the traffic accidents
traffacc <- accidents %>% 
  #separate Date of event; having months as observations might be useful.
  separate(DateOfEvent, c("Day", "Month", "Year"), sep = "\\.", remove = FALSE) %>% 
  #separate hours:mins, make numeric
  separate(Hour, c("H", "M"), sep = "\\:", remove = FALSE) %>% 
  mutate(Hours = as.numeric(H)) %>%
  #filter so we keep just the traffic accidents
  filter(Event == "сообраќајна незгода")
```

```{r echo = FALSE, eval = FALSE}
#On what type of roads traffic accidents happen, and is it a crossroad?
with(traffacc, table(TypeOfRoad, Crossroad))
```

## Каде се случуваат сообраќајните незгоди?

Значаен број на сообраќајни незгоди во кои страдаат велосипедисти се случуваат на отворен пат. Ова отвора прашање за безбедност на отворените патишта: дали отворените патишта имаат простор на кој велосипеди можат да возат, или пак за сообраќајните незгоди се виновни возачите што возат по неприлагодена брзина? 

Во урбаните средини пак односот помеѓу незгоди на крстосница или не е 50:50. Дополнително би требало да се истражи дали на крстосниците има семафори, и дали всушност незгодите се имаат случено поради непочитување на сигнализацијата.

```{r echo = FALSE}
#plot roads and accidents
traffacc %>% mutate(Crossroad2=case_when(Crossroad == "да" ~ "Да",
                                         Crossroad == "не" ~ "Не",
                                         is.na(Crossroad) ~ "Нема податок")) %>%
  ggplot(aes(TypeOfRoad)) +
    geom_bar(aes(fill=Crossroad2), width = 0.5) +
    scale_x_discrete(labels=c("Отворен", "Рурален", "Градски")) +
    theme(axis.text.x = element_text(angle=45, vjust=1, hjust=1)) +
    scale_fill_brewer(palette = "Paired") +
    labs(title="Сообраќајни незгоди по видови на патишта и крстосници", 
            x = "Видови патишта", y = "Број на сообраќајни незгоди", fill = "Крстосница") 
```

## Отворените патишата се посмртоносни од урбаните средини 

Прашањето за неприлагодени брзини на возачите добива на значење и од податоците што велат дека отворените патишта се најсмртоносни за велосипедистите. Алтернативно толкување би било дека причината за смрт е долго чекање до медицинска помош на некој отворен пат. За жал податоци за колку време се пренесени повредените во болница нема.

```{r echo = FALSE}

#plot roads and type of outcomes
  ggplot(traffacc, aes(TypeOfRoad)) +
    geom_bar(aes(fill=Outcome), width = 0.5) +
    scale_x_discrete(labels=c("Отворен", "Рурален", "Градски")) +
    theme(axis.text.x = element_text(angle=45, vjust=1, hjust=1)) +
    scale_fill_brewer(palette = "Paired") +
    labs(title="Вид на повреда од сообраќајни незгоди по видови на патишта", 
            x = "Видови патишта", y = "Број на сообраќајни незгоди", fill = "Вид на повреда") 

```

    
```{r echo = FALSE, eval = FALSE}
#Which months?
with(traffacc, table(Month, Year))
```


## Сообраќајни незгоди по возрасни групи

Дистрибуцијата на велосипедисти по години што настрадале во сообраќајна незгода е бимодална: или тие (млади и стари) најмногу возат, или се најранливи во сообраќајот. 

Дистрибуцијата на возачи пак е концентрирана од рани 20т-и до 50-ти години и потоа има остар пад. Загрижувачки е што младите возачи се најчести учесници во сообраќајни незгоди со велосипедисти. Од друга страна остриот пад над 50-тата година може да значи дека луѓето над таа возраст помалку возат автомобил.

```{r echo = FALSE, warning = FALSE}
#new data sets for plot by age of persons
veh1 <- traffacc %>% 
  select(DateOfEvent, TypeOfRoad, ends_with("1")) %>% 
  rename(Vehicle=Vehicle1, Age=AgeV1, Gender=GenderV1)

veh2 <- traffacc %>% 
  select(DateOfEvent, TypeOfRoad, ends_with("2")) %>% 
  rename(Vehicle=Vehicle2, Age=AgeV2, Gender=GenderV2) %>% 
  select(-TypeV2, -AlchoholV2)

#plot the age of cyclists and drivers
both_veh <- bind_rows(veh1, veh2)
both_veh %>% filter(Vehicle %in% c("велосипед", "автомобил")) %>%
ggplot(aes(x=Age, group=Vehicle, fill=Vehicle)) +
  geom_histogram(position="dodge", binwidth = 5) +
  scale_fill_brewer(palette = "Paired") +
  labs(title = "Сообраќајни незгоди по возрасни групи", 
       subtitle = "Дали повозрасните граѓани се почести жртви на сообраќајни незгоди 
бидејќи повеќе возат велосипед или бидејќи имаат помалку рефлекси?",
     x = "Возраст", y = "Број на сообраќајни незгоди", fill = "Превозно средство") 

```

## Повреди од сообраќајни незгоди по старосни групи на велосипедисти

Сообраќајните незгоди завршуваат со смртни последици најмногу кај велосипедистите со над 60-тина години што многу веројатно се должи на нивното севкупно покревко здравје. 

```{r echo = FALSE, warning = FALSE}

ggplot(traffacc, aes(x=AgeV1, group=Outcome, fill=Outcome)) +
    geom_histogram(position="dodge", binwidth = 15) +
    theme(axis.text.x = element_text(angle=45, vjust=1, hjust=1)) +
    scale_fill_brewer(palette = "Paired") +
    labs(title="Вид на повреда од сообраќајни незгоди по старосни групи", 
            x = "Старосни групи", y = "Број на сообраќајни незгоди", fill = "Вид на повреда") 

```

```{r echo = FALSE, eval = FALSE}
#Is there a correlation between roads and outcome; months and outcome; age of bycicle rider and outcome?
#chi2 tests for categorical variables
tbl1<-with(traffacc, table(TypeOfRoad, Outcome))
chisq.test(tbl1, correct = F)

tbl2 <- with(traffacc, table(Month, Outcome))
chisq.test(tbl2, correct = F)

tbl3 <- with(traffacc, table(AgeV1, Outcome))
chisq.test(tbl3, correct = F)f
```



## Сообраќајни незгоди по месеци и вид на повреда на велосипедистите и вид на патишта

Повредите на велосипедистите најмногу се случуваат во летните месеци и забележителен е пораст на незгоди на отворените патишта во летниот период. Ова може да значи дека определена група на граѓани во летниот период користат повеќе велосипед како основно превозно средство, или пак дека отоврените патишта имаат повеќе автомобилски сообраќај поради летувања и слично -- што на крај резултира со повеќе сообраќајни незгоди на нив.

```{r echo = FALSE}

#plot months and type of outcomesF
  ggplot(traffacc, aes(Month)) +
    geom_bar(aes(fill=Outcome), width = 0.5) +
    theme(axis.text.x = element_text(angle=45, vjust=1, hjust=1)) +
    scale_fill_brewer(palette = "Paired") +
    labs(title="Вид на повреда од сообраќајни незгоди по месеци", 
            x = "Месеци", y = "Број на сообраќајни незгоди", fill = "Вид на повреда") 


#plot months and roads
  ggplot(traffacc, aes(Month)) +
    geom_bar(aes(fill=TypeOfRoad), width = 0.5) +
    theme(axis.text.x = element_text(angle=45, vjust=1, hjust=1)) +
    scale_fill_brewer(palette = "Paired") +
    labs(title="Вид на повреда од сообраќајни незгоди по месеци", 
            x = "Месеци", y = "Број на сообраќајни незгоди", fill = "Вид на пат") 
```


## Сообраќајни незгоди по часови

Споредувањето на сообраќајните незгоди по час во денот и тип на пат укажува дека најголем дел тешки повреди се случуваат во урбаните средини во попладневните часови. Дали ова се должи на заморот кај двете групи возачи по долг работен ден, нервозата во сообраќајните гужви (барем за Скопје?) или нешто трето, останува да се истражува.
 
```{r echo = FALSE, warning = FALSE}

ggplot(traffacc, aes(x=Hours, group=Outcome, fill=Outcome)) +
    geom_histogram(position="dodge", binwidth = 3) +
    theme(axis.text.x = element_text(angle=45, vjust=1, hjust=1)) +
    scale_fill_brewer(palette = "Paired") +
    labs(title="Вид на повреда од сообраќајни незгоди по час", 
            x = "Час", y = "Број на сообраќајни незгоди", fill = "Вид на повреда") 

ggplot(traffacc, aes(x=Hours, group=TypeOfRoad, fill=TypeOfRoad)) +
    geom_histogram(position="dodge", binwidth = 3) +
    theme(axis.text.x = element_text(angle=45, vjust=1, hjust=1)) +
    scale_fill_brewer(palette = "Paired") +
    labs(title="Патишта на сообраќајни незгоди по час", 
            x = "Час", y = "Број на сообраќајни незгоди", fill = "Вид на пат") 

#table(traffacc$Hours)
```